【裁判字號】    99,交抗,24
【裁判日期】    990225
【裁判案由】    聲明異議
【裁判全文】
臺灣高等法院臺南分院交通事件裁定  99年度交抗字第24號
抗  告  人
即受處分人  甲○○
法定代理人  乙○○
上列抗告人因違反道路交通管理處罰條例案件，不服臺灣臺南地
方法院，中華民國98年12月30日所為裁定（98年度交聲字第706
號；處分案號：交通部公路總局嘉義區監理所臺南監理站嘉監南
字第裁74-M00000000號、74-M00000000號），提起抗告，本院裁
定如下：本院裁定如下：
    主  文
抗告駁回。
    理  由
一、抗告意旨略以：按「犯罪之事實應依證據認定之，無證據不
    得認定犯罪事實。」，又「證據之證明力由法院本於確信自
    由判斷。但不得違背經驗法則及論理法則。」刑事訴訟法第
    154條及第155條定有明文。原審審理本案完全違背上開法條
    意旨，茲將具體事證詳列如下：
(一)、本件應受處分人應是違規駕駛人而非車輛所有人，舉發員警
    並未證明違規駕駛人，即是車輛所有人，更遑論指出證明之
    方法，因舉發員警當時到抗告人住家求證，僅查問抗告人是
    否在家，並未查問車輛當時是否被使用及是何人使用，是以
    違規之主體是否確定即不無疑問。
(二)、原審調查本件違規行為之事實，全依舉發員警之陳述，未經
    審酌即予認定，警方先是說「機車停放在巡邏車前面，那時
    出入的人車很多，不敢追太緊。」，之後又說「有超車把抗
    告人攔下來，等他們開門，抗告人馬上騎走。」等語，依常
    理警方指述之駕駛人是在人車很多情況下正常行駛，並無判
    定有危險駕駛及闖紅燈之條件可言。
(三)、舉發違規事實，參照刑事訴訟法第161條，舉發人應負舉證
    責任，原審竟將舉證責任倒置給抗告人，因抗告人無法證明
    當時行蹤，即需全盤接受員警所舉發之違規行為。
(四)、綜合上情，原審裁判，既有判決不適用法則及所載理由矛盾
    之違誤，實難令抗告人甘服，為此爰依法提出抗告，請將原
    裁定撤銷，更為合法之裁定云云。
二、原裁定略以：
(一)、異議人即本件抗告人（下稱：異議人）甲○○於民國（下同
    ）98年4月14日20時25分許，駕駛車牌號碼627-CAM號重型機
    車（下稱：系爭機車），行經臺南縣仁德鄉○○路與仁義路
    之路口前，因駕駛機車未戴安全帽、闖紅燈及危險駕駛之違
    規，經臺南縣警察局歸仁分局（下稱：舉發機關）員警鳴哨
    攔停，惟其拒絕停車接受稽查而逃逸，舉發機關員警遂予以
    製單舉發，經原處分機關即交通部公路總局嘉義區監理所臺
    南監理站，認異議人違規事實明確，以道路交通處罰條例第
    31條第6項、第43條第1項第1款、第53條第1項、第60條第1
    項、第63條第1項及違反道路交通管理事件統一裁罰基準表
    （以下簡稱：基準表）之規定，裁處異議人罰鍰新臺幣（下
    同）17,300元，並扣牌照3個月，且加記違規點數6點等情，
    有原處分機關嘉監南字第裁74-M00000000號、74-M00000000
    號裁決書及舉發機關南縣警交字第M00000000號、M00000000
    號舉發通知單等件在卷為證。
(二)、次查，異議人之前揭違規行為業據證人（即舉發警員）蕭添
    堡證述綦詳，其證稱：「本件是我告發的，當時我跟警員馮
    彥博在巡邏，這輛機車停放在我們巡邏車前面，他（異議人
    ）闖紅燈，我們鳴笛，他以危險的方式沿途由南往北一直走
    ，到了仁義路時右轉，那時晚上出入的人車很多，我們也不
    敢追太緊，我們到那邊時有超車把他攔下來，原本他們有停
    下來，但等我們開門，他們馬上騎走，直到156巷口時右轉
    ，我跟另一同事有記下他的車牌，經由電腦查詢，發現他住
    在附近，當時我們有到該住家求證，他的父母親打電話聯絡
    他兒子，在電話中，經由他爸爸陳述說，因為他兒子害怕，
    所以跑掉了，我們有說可以用勸導的方式舉發，但是後來沒
    有來警局」等語（原裁定卷第14頁反面）。核與證人馮彥博
    證述情節相符，其並證稱：「在場的異議人年紀、體型都像
    ，那時他們穿著深色衣服及騎深色機車，轉彎時，我有看到
    他們的側面」等語（原裁定卷第26頁反面）。是異議人之違
    規行為洵堪認定。異議人雖辯稱：當時係朱偉承以腳踏車載
    我，其並無騎機車云云，惟證人朱偉承證稱：「當晚8時25
    分，我仍在學校上課，放學後約10點多時，是異議人走路到
    我家」等語（原裁定卷第27頁）。證人朱偉承於本件違規之
    時，既在校上課，焉能騎腳踏載異議人？足證異議人上開所
    辯，顯係臨訟杜撰之詞，不足採信。
(三)、綜上所述，異議人於前述時、地之違規事實既可認定，原處
    分機關裁處異議人罰鍰17,300元、吊扣牌照3個月，並加記
    違規點數6點，經核於法尚無違誤，異議人異議內容，並無
    理由，應予駁回等語。
三、按汽車駕駛人，行經有燈光號誌管制之交岔路口闖紅燈者，
    處新臺幣1,800元以上5,400元以下罰鍰；又其在道路上蛇行
    ，或以其他危險方式駕車者，處新臺幣6,000元以上24,000
    元以下罰鍰；再者，駕駛汽車有違反本條例之行為，經交通
    勤務警察或依法令執行交通稽查任務人員制止時，不聽制止
    或拒絕停車接受稽查而逃逸者，除按各該條規定處罰外，處
    新臺幣3,000元以上6,000元以下罰鍰；汽車駕駛人有第60條
    第1項及第53條情形者，除依原條款處罰鍰外，各記違規點
    數1點、3點，道路交通管理處罰條例第53條第1項、第60條
    第1項及第63條第1項第第1款、第3款分別定有明文。另按機
    器腳踏車駕駛人未依規定戴安全帽者，處駕駛人500元罰鍰
    ，道路交通管理處罰條例第31條第5項定有明文。
四、經查：
(一)、抗告人即受處分人固辯稱：本件應受處分人應是違規駕駛人
    而非車輛所有人，舉發員警並未證明違規駕駛人，即是車輛
    所有人，更遑論指出證明之方法，因舉發員警當時到抗告人
    住家求證，僅查問抗告人是否在家，並未查問車輛當時是否
    被使用及是何人使用，是以違規之主體是否確定及不無疑問
    等情。惟查，本件係爭車輛係抗告人所有，且當時員警曾到
    抗告人家中查證等情，為抗告人所不否認。而依臺南縣警察
    局歸仁分局98年5月22日南縣歸警五字第0980009114號函所
    載：「經查627-CAM號重機車，於98年4月14日20時25分，在
    仁德鄉○○路與仁義路口，因機車騎士（男性）未戴安全帽
    與闖紅燈行駛，執勤見狀鳴笛並以指揮棒攔停，惟該車不停
    ，在道路車陣穿梭行駛，『經確認車號並前往車籍地查證無
    誤』，始依法逕行舉發。」等語（原裁定卷第8頁），足見
    舉發員警確實已前往抗告人家中查證無誤。又證人即員警蕭
    添堡於原裁定法院訊問時，亦具結證稱：「……我跟另一同
    事有同事記下他的車牌，後來經由電腦查詢，發現他住在附
    近，『當時我們有到該住家求證』，『他的父母親有打電話
    聯絡他兒子』，在電話中，經由他爸爸陳述說因為他兒子害
    怕所以他跑掉了，我們有說可以用勸導的方式舉發，但是後
    來沒有過來警局。」等語（見同上卷第14頁反面），抗告人
    當庭經告以要旨後，對證人證言亦答稱：「無意見。」（見
    同上卷第15頁），且嗣稱「（問：「當天你爸爸有打電話給
    你嗎？）我的手機號碼：0000000000。」、「（問：當時你
    如何說？）我在夜市，在附近的夜市。」等語（原裁定卷第
    15頁），顯見證人蕭添寶證述其至抗告人家中查證屬實，又
    本件警員既係因抗告人違規而前往查證，不可能僅詢問抗告
    人是否在家而已，應係查證抗告人是否違規，而當時抗告人
    既與其父已通話，更不可能只說明其所在，而無其他任何動
    作，是證人蕭添寶證稱：「在電話中，經由抗告人爸爸陳述
    說因為他兒子害怕所以他跑掉了，我們有說可以用勸導的方
    式舉發，但是後來沒有過來警局」等情，符合常情，自屬可
    採。至抗告人辯稱：員警當時僅問抗告人是否在家，並未查
    問車輛當時是否被使用及何人使用，是以違規之主體是否確
    定及不無疑問云云，與事理不符，諉無憑採。況證人即員警
    馮彥博亦於原裁定法院具結證稱：「異議人之年紀、體型都
    像，轉彎時我有看到他們側面」等情（同上卷第26頁反面）
    ，而異議人僅質疑當天非其騎乘該機車，迄未說明究係何人
    騎乘，或當時該車之狀況，已足認係異議人騎乘其該機車違
    規。
(二)、抗告人復辯稱：警方先稱「機車停放在巡邏車前面，那時出
    入的人車很多，不敢追太緊。」，後說「有超車把抗告人攔
    下來，等他們開門，抗告人馬上騎走。」，依常理警方指述
    之駕駛人是在人車很多情況下正常行駛，並無判定有危險駕
    駛及闖紅燈之絛件可言云云。惟查，證人蕭添寶就本件違規
    事實已結證證稱：「……當時我跟警員98年4月14日19-20的
    巡邏，這輛機車停放在我們巡邏車前面，我們是共同在那邊
    同（等）紅綠燈，他闖紅燈，我們鳴警笛，他以危險的方式
    沿途由南往北一直走，到了仁義街時右轉，那時晚上出入的
    人車很多，我們也不敢追太緊，我們到那邊時有超車把他攔
    下來，原本他們有停下來，但等我們開車，他們馬上騎走，
    直到156巷口右轉……。」等語（見同上卷第14頁反面），
    而本件違規事實之一係騎乘機車未戴安全帽，與交通狀況無
    關，又另一違規事實騎乘機車闖紅燈，與交通狀況亦無直接
    關係，抗告人空言當時人車很多，並無判定有危險駕駛及闖
    紅燈之條件可言等情，亦無可採。
(三)、抗告人再辯稱舉發違規事實，應由舉發人負舉證責任云云。
    然查，本件抗告人之違規行為係闖紅燈及未戴安全帽，均為
    道路交通管理處罰條例第7條之2第1項第1、11款所規定之「
    當場不能或不宜攔截製單舉發，而得逕行舉發」之情形，而
    同條第4項亦規定：「第1項逕行舉發，應記明車輛牌照號碼
    、車型等可資辨明之資料，以汽車所有人為被通知人製單舉
    發。」等語，再參以該條立法意旨係對於第1項第1至6款所
    定特定之道路違規行為，因考量其發生往往係在瞬間，或係
    由交通警察執行勤務時恰巧目睹，事實上不便立刻以攝影、
    錄影器材取證之情形所在多有，且該等違規事實由人之感官
    即可充分判定（該條第1項第11款之未戴安全帽亦屬此種情
    形，茲不再贅述），非必以科學儀器始能偵測得知；至如超
    速或酒醉駕車等人之感官不當然即可判定之違規行為，或其
    他非屬上開列舉範圍內之違規行為，乃規定於同條第1項第7
    款需科學儀器採證始能逕行舉發，以保障舉發行為之正確性
    及憑信性。是以如非道路交通管理處罰條例第7條之2第1項
    第1至6款所列舉之情形，又無同條項第7款所列以科學儀器
    取得之證據資料，因無從推定員警之舉發為真正，即不得逕
    行舉發之。是本件既屬得逕行舉發之違規行為，而員警因當
    場發現，予以追捕未果，致當場不能攔截製單舉發，且未及
    攝影或錄影，而依法記明車輛牌照號碼、車型等可資辨明之
    資料，以汽車所有人為被通知人製單逕行舉發，自無不合。
    本件復經證人即舉發警員到庭具結作證，原裁定法院斟酌其
    他事證，並指出證人朱偉承之證言，與事實不符，而不可採
    ，予以認定，亦無不當，抗告人所辯告發違規事實，應由舉
    發人負舉證責任，而本件全依舉發員警陳述，未經審酌即與
    認定，因抗告人無法證明當時行蹤，竟將舉證責任倒置給抗
    告人等情，自無可採。另參以道路交通管理處罰條例第85條
    第1項之規定：「本條例之處罰，受舉發違反道路交通管理
    事件之受處分人，認為受舉發之違規行為應歸責於他人者，
    應於舉發違反道路交通管理事件通知單應到案日期前，檢附
    相關證據及應歸責人相關證明，向處罰機關告知應歸責人，
    處罰機關應即另行通知應歸責人到案依法處理。逾期未依規
    定辦理者，仍依本條例各該違反條款規定處罰。」等語，抗
    告人如無違規情事，亦應檢附相關證據，以為其辯詞之佐證
    ，而利法院之審酌，然本件抗告人未檢附相關事證以供審酌
    ，本院自難為有利抗告人之認定，附此說明。
(四)、依上，抗告人上開所辯均無可採，抗告人既有於前揭時地之
    違規行為，原裁定駁回其異議，其認事用法，並無違法或不
    當之情形，而屬妥適。抗告人猶執上開情詞，據以提起抗告
    ，為無理由，應予駁回。
五、據上論結，應依道路交通案件處理辦法第26條、刑事訴訟法
    第412條，裁定如主文。
中    華    民    國    99    年    2     月    25    日
                  刑事第三庭  審判長法  官  陳義仲
                                    法  官  楊清安
                                    法  官  宋明中
以上正本證明與原本無異。
不得再抗告。
                                    書記官  王薇潔
中    華    民    國    99    年    2     月    25    日

司法院資訊處製作；財團法人民間司法改革基金會備份。
